臺灣高等法院刑事判決
109年度原上易字第74號
上  訴  人  臺灣桃園地方檢察署檢察官
上  訴  人  
即  被  告  吳家弘


指定辯護人  本院公設辯護人王永炫                       
被      告  張海強



            孫永強

0000000000000

上列上訴人等因被告等傷害案件，不服臺灣桃園地方法院106年
度審原易字第202號，中華民國109年1月3日第一審判決（起訴案
號：臺灣桃園地方檢察署105年度偵字第25532、26553號），提
起上訴，本院判決如下：
    主  文
上訴駁回。
    事  實
一、張海強及吳家弘係址設桃園市○○區○○路00號「○○音樂茶坊」
    之負責人及店員，緣酒客李建國於105年10月24日凌晨2時許
    ，因消費簽帳問題與張海強、吳家弘發生爭執而扭打（李建
    國、張海強、吳家弘所涉傷害罪部分均經撤回告訴，由原審
    另為公訴不受理之判決），友人楊承書見狀欲上前幫忙，吳
    家弘與酒客孫永強遂共同基於傷害之犯意聯絡，先由吳家弘
    架開楊承書，於楊承書持酒瓶欲攻擊吳家弘之際，另由孫永
    強搶下酒瓶，毆打楊承書頭部，致楊承書受有顱內出血、顱
    骨骨折之傷害。
二、案經楊承書訴由桃園市政府警察局中壢分局報請臺灣桃園地
    方檢察署檢察官偵查起訴。
    理  由
甲、有罪部分：
壹、證據能力部分：
一、按刑事訴訟法第159條第1項固規定，被告以外之人於審判外
    之言詞或書面陳述，除法律有規定者外，不得作為證據。惟
    同法第159條之5亦明定：「被告以外之人於審判外之陳述，
    雖不符前4條之規定，而經當事人於審判程序同意作為證據
    ，法院審酌該言詞陳述或書面陳述作成時之情況，認為適當
    者，亦得為證據」、「當事人、代理人或辯護人於法院調查
    證據時，知有刑事訴訟法第159條第1項不得為證據之情形，
    而未於言詞辯論終結前聲明異議者，視為有前項之同意」。
    其立法意旨在基於證據資料愈豐富，愈有助於真實發現之理
    念，酌採當事人進行主義之證據處分權原則，並強化言詞辯
    論主義，透過當事人等到庭所為之法庭活動，在使訴訟程序
    順暢進行之要求下，承認傳聞證據於一定條件內，得具證據
    適格，屬於傳聞法則之一環，基本原理在於保障被告之訴訟
    防禦反對詰問權。是若被告對於證據之真正、確實，根本不
    加反對，完全認同者，即無特加保障之必要，不生所謂剝奪
    反對詰問權之問題（最高法院102年度台上字第309號判決意
    旨參照）。又當事人、代理人或辯護人於調查證據時，知有
    刑事訴訟法第159條第1項不得為證據之情形，卻表示「對於
    證據調查無異議」、「沒有意見」等意思，而未於言詞辯論
    終結前聲明異議者，應視為已有將該等傳聞證據採為證據之
    同意（最高法院93年度台上字第3533號、94年度台上字第29
    76號判決意旨參照）。經查，下列所引各項供述證據，檢察
    官、上訴人即被告（下稱被告）吳家弘及其辯護人、被告孫
    永強於本院準備程序中均同意有證據能力（見本欲卷第106
    至110頁），本院審酌各該證據作成時之情況，並無違法不
    當或證明力明顯過低之瑕疵，認以之作為證據應屬適當，依
    刑事訴訟法第159條之5規定，俱有證據能力。
二、至其餘憑以認定被告吳家弘、孫永強犯罪事實之下列所引各
    項非供述證據，查無違反法定程序取得之情，依同法第158
    條之4規定反面解釋，俱有證據能力。
貳、實體部分：
一、訊據被告吳家弘在準備程序中固坦承有於上開時、地與告訴
    人楊承書發生推擠、拉扯之事實，惟矢口否認有何傷害犯行
    ，辯稱：當時伊僅是去攔阻楊承書，有推擠，但沒有攻擊對
    方等語；辯護人則為被告吳家弘辯稱：吳家弘無與他人共同
    傷害楊承書之犯意云云；被告孫永強則坦認犯行。經查：
  ㈠被告吳家弘、孫永強於上開時、地與告訴人發生爭執並有肢
    體上之接觸，告訴人於此過程中，受有顱內出血、顱骨骨折
    等傷害之事實，業據被告等於原審中供承在卷（見原審卷第
    86頁、第108頁），並有證人即告訴人於偵查、原審審理時
    所為之證述、證人即告訴人之同行友人許懷榮、劉秀榮分別
    於警詢、偵查及原審審理時所為之證述均大致相符（見偵字
    第25532號卷第82至84頁、第99頁、原審卷第233至245頁、
    第298至304頁、第36至343頁），亦有衛生福利部桃園醫院
    診斷證明書、現場傷勢照片在卷可憑（見偵字第25532號卷
    第44至46頁、第104頁），此部分事實首堪認定。
  ㈡被告等之供述及證人等之指述大致相符：
　⒈被告孫永強於警詢、偵查時供承：當時李建國、楊承書與張
    海強、吳家弘起衝突並發生扭打，張海強與李建國打成一團
    ，伊過去攔吳家弘跟楊承書，將他們拉開，之後楊承書拿酒
    瓶砸伊，伊就搶下酒瓶回擊等語（見偵字第26553號卷第7頁
    反面至8頁、第74頁、偵字第25532號卷第109頁、124頁反面
    ），於原審審理時陳稱：伊有搶下楊承書的酒瓶，兩邊有發
    生扭打等語（見原審卷第51頁、第60頁、第170頁反面）；
　⒉被告吳家弘於警詢、偵查時陳稱：當時李建國打張海強，楊
    承書要衝過去幫忙打，伊就去架開，與楊承書發生推擠，有
    出手毆打楊承書，可能有揮到他頭部；後來楊承書拿酒瓶要
    攻擊時，孫永強就搶下酒瓶，跟他打起來等語（見偵字第25
    532號卷第101頁、偵字第26553號卷第30頁、第88頁反面）
    ，於原審審理中供承：李建國打張海強，楊承書就靠過來，
    然後伊就過去抱著把楊承書架開，孫永強也上來幫忙拉開等
    語（見原審卷第356頁）；
　⒊證人即告訴人楊承書於偵查及原審審理時陳稱：當時伊是要
    攔他們不要攻擊李建國，吳家弘、孫永強就攻擊伊等語（見
    偵字第26553號卷第88頁反面、原審卷第42、89、117、234
    頁）；
　⒋證人李建國於警詢、偵查及原審審理時證稱：吳家弘有毆打
    伊跟楊承書，孫永強也有跟楊承書發生扭打，後來伊看楊承
    書口吐白沫，兩眼直瞪，伊叫他們不要打等語（見偵字第26
    553號卷第30頁、第68頁反面、原審第137頁反面）；
　⒌證人即告訴人之同行友人許懷榮於原審審理時證稱：有看到
    店內有在打架，有人打起來等語（見原審卷第145頁反面、
    第165頁）；
　⒍證人即「○○音樂茶坊」陪侍小姐劉秀榮於警詢及偵查中證稱
    ：當時伊有看到吳家弘、孫永強跟楊承書等人扭打在一起等
    語（見偵字第26553號卷第49、64頁）；　
　　顯見被告吳家弘、孫永強確有於案發時毆打告訴人一情，甚
    為明確。至告訴人楊承書雖於偵查中指稱遭被告吳家弘持鋁
    棒、木棒傷害等語（見偵字第25532號卷第99頁），惟無在
    場證人之證詞可佐，現場亦未扣得鋁棒、木棒等物，應以被
    告吳家弘、孫永強供承所持酒瓶，較屬有據，附此敘明。
　㈢被告吳家弘及其辯護人所辯不足採：
　⒈被告吳家弘於警詢、偵查時自承：伊與楊承書發生推擠，並
    與孫永強都有出手毆打楊承書，可能有揮到他的頭等語（偵
    字第26553號卷第17至18頁、第20頁、第101頁），於原審審
    理中則翻異前詞，改稱：楊承書頭部傷勢是因他當時有滑倒
    ，而孫永強跟楊承書有無肢體接觸伊不知道云云（見原審卷
    第356至357頁），前後陳述不一，顯已有疑。
  ⒉又經原審勘驗被告吳家弘警詢光碟結果：「（警：李建國在
    筆錄說被你跟張海強毆打成傷，你怎麼解釋？就是李建國跟
    那個，楊承書啦，你解釋一下，有做就有做。）吳：當時就
    互相拉扯。（警：當時怎樣？互相怎樣？）吳：互相拉扯。
    （警：然後咧？你有沒有打他？）吳：有，肢體，肢體可能
    有。（警：你講白話一點，你講這個文言文幹嘛，有打就有
    打，沒有打就沒有打，你沒有打人家會說你有打？）吳：對
    。（警：對不對？你有沒有打他？）吳：有。（警：你怎麼
    打他？）吳：就，推擠的時候有。（警：就是跟他們兩個推
    擠的時候？）吳：對。（警：你怎麼打他？用手腳？）吳：
    用手腳，用手。（警：用兩隻手攻擊嗎？）吳：應該是。（
    警：李建國跟楊承書，是不是？）吳：是。（警：那天攻擊
    他們的時候，現場有沒有其他的共犯？有沒有其他人一起打
    ，有誰？）吳：就有旁邊的酒客也來幫忙」（見原審卷第40
    5至406頁），是被告吳家弘主張伊於警方詢問是否有出手攻
    擊告訴人時，是回答「沒有」云云，顯與前揭勘驗結果不符
    ，委無足採。
　㈣綜上，被告吳家弘、孫永強於上開時、地共同傷害告訴人，
    致其受有前開傷害乙節，應堪認定。事證已臻明確，洵堪認
    定，均應予依法論科。
二、論罪科刑：
  ㈠新舊法比較：按行為後法律有變更者，適用行為時之法律，
    但行為後之法律有利於行為人者，適用最有利於行為人之法
    律，刑法第2條第1項定有明文。查被告吳家弘、孫永強為本
    件犯行後，刑法第277條第1項業於108年5月29日修正公布，
    並於同年5月31日施行。而修正前刑法第277條第1項規定：
    「傷害人之身體或健康者，處3年以下有期徒刑、拘役或1千
    元以下罰金」，修正後刑法第277條第1項則規定：「傷害人
    之身體或健康者，處5年以下有期徒刑、拘役或50萬元以下
    罰金」，此條文之修正，係將有期徒刑上限由3年提高至5年
    ，罰金數額由新臺幣（下同）30,000元（依刑法施行法第1
    條之1第1項、第2項前段乘以30倍）提高成50萬元，經新舊
    法比較結果，自以行為時之舊法較有利於被告等。是本件應
    適用修正前刑法第277條第1項之規定。
  ㈡核被告吳家弘、孫永強所為，均係犯修正前刑法第277條第1
    項之傷害罪。被告2人間有犯意聯絡與行為行擔，為共同正
    犯。
三、原審以被告吳家弘、孫永強罪證明確，適用修正前刑法第27
    7條第1項，刑法第2條第1項前段、第28條、第41條第1項前
    段，刑法施行法第1條之1第1項、第2項前段等規定，並審酌
    被告2人僅因細故與告訴人發生糾紛，不思循以理性之方式
    以資解決，竟率爾出手毆打告訴人，致告訴人受有前開之傷
    害，被告2人所為誠屬不該，均應予以嚴加非難，且被告2人
    於原審審理程序中均否認犯行，亦未與告訴人達成和解，足
    見全無賠償所造成損害之誠意，難認犯後態度良好，兼酌渠
    等之犯罪之動機、目的、手段及素行，被告吳家弘教育程度
    為高中肄業、職業為IPO業務，每月收入約2至3萬元；被告
    孫永強教育程度為高中畢業、職業為護佐，每月收入約2萬
    元等一切情狀，分別量處有期徒刑4月，並均諭知易科罰金
    之折算標準，並說明被告吳家弘、孫永強用以毆打告訴人楊
    承書之酒瓶，固均係被告2人持以供本件傷害犯行所用，然
    並未扣案，且依卷證資料所示，無從認定前開酒瓶確屬被告
    等所有，自均不予宣告沒收等情，其認事用法尚無不合，量
    刑亦稱妥適。檢察官上訴意旨以：被告吳家弘、孫永強犯後
    否認犯行，亦未與告訴人達成和解，難認被告吳家弘、孫永
    強犯後態度良好，對於其等行為所造成他人之害及精神上痛
    苦，顯然欠缺自我反省之能力，倘非對被告吳家弘、孫永強
    予以重懲，實難預見將收刑罰懲處之效，原審對被告吳家弘
    、孫永強量處有期徒刑4月，實屬過輕等語；被告吳家弘上
    訴否認犯行云云。惟被告吳家弘有傷害犯行及所辯不足採，
    均如前述；又按量刑之輕重係實體法上賦予法院得為自由裁
    量之事項，倘其已斟酌刑法第57條各款所列情狀，而未逾越
    法定刑度，或濫用其權限，即不得任意指摘為違法。原審判
    決就如何量定被告吳家弘、孫永強宣告刑之理由，業已審酌
    刑法第57條各款情形，予以綜合考量後，在法定刑內科處其
    刑，並說明論罪科刑之各項法律依據，尚難遽指為違法。檢
    察官、被告吳家弘上訴意旨，要係就原審依職權為證據取捨
    及心證形成之事項，反覆爭執，或置原判決前開論述於不顧
    ，任意指摘原審量刑，上訴均無理由，應予駁回。
乙、無罪部分：
壹、公訴意旨略以：被告張海強於事實欄一所示之時、地與同案
    被告吳家弘、孫永強共同基於傷害之犯意聯絡，先由吳家弘
    架開告訴人楊承書，並於告訴人持酒瓶再度欲攻擊吳家弘之
    際，另由孫永強搶下告訴人手上之酒瓶，並毆打告訴人頭部
    ，致告訴人受有顱內出血之傷害，因認被告張海強涉犯刑法
    第277條第1項之普通傷害罪嫌。
貳、按犯罪事實應依證據認定之，無證據不得認定犯罪事實；又
    不能證明被告犯罪，應諭知無罪之判決，刑事訴訟法第154
    條第2項、第301條第1項分別定有明文。復按認定不利於被
    告之事實，須依積極證據，苟積極證據不足為不利於被告事
    實之認定時，即應為有利於被告之認定，更不必有何有利之
    證據；又事實之認定，應憑證據，如未能發現相當證據，或
    證據不足以證明，自不能以推測或擬制之方法，以為裁判基
    礎；而刑事訴訟法上所謂認定犯罪事實之積極證據，係指適
    合於被告犯罪事實之認定之積極證據而言，雖不以直接證據
    為限，間接證據亦包括在內；然而無論直接或間接證據，其
    為訴訟上之證明，須於通常一般之人均不致有所懷疑，而得
    確信其為真實之程度者，始得據為有罪之認定，倘其證明尚
    未達到此一程度，而有合理之懷疑存在時，致使無從形成有
    罪之確信，根據「罪證有疑，利於被告」之證據法則，即不
    得遽為不利被告之認定（最高法院30年上字第816號、29年
    上字第3105號、40年台上字第86號、76年台上字第4986號判
    例意旨參照）。再檢察官就被告犯罪事實，應負舉證責任，
    並指出證明之方法，此為刑事訴訟法第161條第1項所明定。
    因此，檢察官對於起訴之犯罪事實，應負提出證據及說服之
    實質舉證責任。其所提出之證據，不足為被告有罪之積極證
    明，或其指出證明之方法，無從說服法院以形成被告有罪之
    心證，基於無罪推定之原則，自應為被告無罪判決之諭知（
    最高法院92年台上字第128號判例意旨參照）。
參、公訴人認被告張海強涉有前開犯行，無非係以證人李建國、
    劉秀榮於警詢、檢察官訊問時所為之證述、衛生福利部桃園
    醫院診斷證明書等為其主要論據。訊據被告張海強堅詞否認
    有何傷害犯行，辯稱：伊當時只有與李建國扭打，沒有打楊
    承書等語。經查：
一、證人即告訴人楊承書先於偵查時證稱：伊記得吳家弘、孫永
    強、張海強都有打伊等語（見偵字第25532號卷第124頁反面
    ）；嗣於原審審理時則稱：當時是吳家弘、孫永強攻擊伊，
    伊知道張海強當天沒有打伊；伊於檢察官詢問時，身體沒有
    復原，不是深刻的記憶，因為張海強是那家店的老闆，當時
    有說「打給他死」，所以伊才會認為有3個人等語（見原審
    卷第234至235頁），是依告訴人就被告張海強於案發時究有
    無動手毆打之舉，所證情節已有齟齬。
二、證人李建國於警詢時證稱：有很多人圍著持棍及鐵椅毆打伊
    跟楊承書，伊恢復意識的時候，就聽到店家老闆說打給他死
    ，伊等就持續遭到毆打；伊是去付帳時被打，對方用棍、鐵
    椅毆打伊和楊承書等語（見偵字第25532號卷第24頁反面）
    ，嗣於偵查時證稱：到底誰打楊承書伊不清楚等語；（見偵
    字第25532號卷第125頁），再於原審審理時證稱：沒看到有
    人拿鋁棒或酒瓶敲打楊承書的頭等語（見原審卷第286頁）
    ，是證人李建國於警詢、偵查及原審審理中，就被告張海強
    有無毆打告訴人乙節，前後證述情節顯然迥異，是否可採，
    亦非無疑。
三、另證人許懷榮於警詢時證稱：伊走出店門口不到1分鐘，就
    聽到店內兵兵乓乓的聲音，伊就開門從門縫往裡面看，看到
    1位20幾歲店裡的男性服務生拿著鐵板凳跳到桌上對著2人的
    身上毆打，並說幹你娘給你死等語（見偵字第25532號卷第3
    6頁反面）；再於原審審理時證稱：當時人在外面沒有看到
    ，在外面只有聽到裡面有兵兵乓乓的聲音，偶爾有聽到幾句
    話說打給他死等語（見原審卷第298至299頁），前後所述已
    有不一，復未提及被告張海強有何傷害告訴人之舉動。
四、證人劉秀榮則於警詢時證稱：突然李建國與張海強就打起來
    了，然後楊承書與吳家弘不知道是要勸架還是加入打架，結
    果4個人就扭打在一起，至於他們的傷勢是如何造成伊不清
    楚等語（見偵字第25532號卷第39頁反面）；再於原審審理
    時證稱：印象就是他們有拉扯，詳細過程伊看不清楚等語（
    見原審卷第342頁），是證人劉秀榮就當時被告張海強與告
    訴人如何扭打之情節，並未詳細見聞，自難遽為被告張海強
    不利之認定。
五、至證人楊承書及證人許懷榮雖指稱被告張海強當時有說「給
    他死」等語，然現場之被告及證人人數多達6人，發生爭執
    扭打之際情節混亂，且證人楊承書亦於原審審理時證稱，一
    開始李建國跟張海強先發生衝突；不知道張海強說「打給他
    死」是對誰說的，也可能是對李建國說的等語（見原審卷第
    242頁），尚難遽認被告張海強所稱「給他死」係針對告訴
    人而與同案被告吳家弘、孫永強有傷害告訴人之犯意聯絡。
六、綜上所述，公訴人所舉證據，不足為被告張海強犯罪之積極
    證明；此外，復查無其他積極證據證明被告張海強確有公訴
    人所指傷害犯行。是不能證明被告張海強犯罪，自應為被告
    張海強無罪之諭知。
肆、原審本於同上之見解，以不能證明被告張海強有檢察官所指
    之犯行，而為被告張海強無罪之諭知，其認事用法，核無不
    合。檢察官上訴意旨略以：被告張海強與李建國、告訴人，
    於案發時因消費糾紛而起衝突，被告張海強因而與李建國發
    生肢體互毆，告訴人亦因而遭同案被告吳家弘、孫永強攻擊
    ，顯見被告張海強與吳家弘、孫永強之動機相同，立場並屬
    一致；又證人李建國於警詢及原審審理時證稱：有很多人圍
    著持棍及鐵椅毆打伊與告訴人，伊恢復意識時，就聽到店家
    老闆說「打給他死」，伊等就持續遭到毆打等語，告訴人於
    原審審理時則證述：被告張海強是該店老闆，且有出口說「
    打給他死」等語；證人許懷榮於審理時證述：伊在店外等待
    時有聽到「打給他死」等語明確，足證被告張海強確實於案
    發時有出言「打給他死」；而被告張海強於告訴人遭同案被
    告吳家弘、孫永強攻擊之際，尚出言稱「打給他死」，若被
    告張海強所言乃針對正與之扭打之李建國，應是稱「打給你
    死」，所言「打給他死」，明顯針對告訴人；被告張海強與
    同案被告孫永強、吳家弘立場一致，犯罪動機相同，是被告
    張海強與孫永強、吳家弘實係欲對告訴人及李建國共同實施
    傷害，彼此間具有犯意聯絡及行為分擔，至於分由何人毆打
    何人乃共同犯罪之分工，無礙於其等共同傷害犯罪之成立，
    原審判決認定被告張海強無罪，認事用法難認正確等語。檢
    察官上訴意旨所指各節，僅係對原審之證據取捨及心證裁量
    再事爭執，復未於本院審理時提出新事證足資證明被告張海
    強有何起訴書所載之犯行，仍無從使本院形成被告張海強有
    罪之心證，其上訴為無理由，應予駁回。
伍、被告吳家弘經本院合法傳喚，無正當理由不到庭，爰不待其
    陳述，為一造辯論判決。　　
據上論斷，應依刑事訴訟法第371條、第368條，判決如主文。
本案經檢察官林鋐鎰提起公訴，檢察官黃和村到庭執行職務。
中　　華　　民　　國　　110 　年　　 1　　月　　26　　日
                  刑事第九庭    審判長法　官  潘翠雪
　　　　　　　　　                    法　官  俞秀美
　　　　　　　　　　　　　　　　　　　法　官  陳俞婷
以上正本證明與原本無異。
不得上訴。
                                      書記官  陳麗津
中　　華　　民　　國　　110 　年　　1 　　月　　26　　日
附錄：本案論罪科刑法條全文　　　　　　　　　　　　　　　
修正前中華民國刑法第277條第1項
傷害人之身體或健康者，處3年以下有期徒刑、拘役或1千元以下
罰金。